【裁判字號】    99,交抗,1954
【裁判日期】    991014
【裁判案由】    違反道路交通管理處罰條例
【裁判全文】
臺灣高等法院交通事件裁定            99年度交抗字第1954號
抗  告  人
即受處分人    甲○○
上列抗告人因違反道路交通管理處罰條例案件，不服臺灣桃園地
方法院，中華民國99年8月30日所為裁定（99年度交聲字第1117
號），提起抗告，本院裁定如下：
    主  文
原裁定撤銷。
甲○○汽車駕駛人，駕駛汽車經測試檢定酒精濃度超過規定標準
，應吊扣小型車普通駕駛執照拾貳個月及接受道路交通安全講習
。
    理  由
一、原處分意旨略以：抗告人即受處分人甲○○於民國（下同）
    99年5月10日凌晨零時23分許，駕駛車牌號碼CH-5376號自小
    客車上路，行經桃園縣桃園市○○路與博愛路口時，為警攔
    查並進行呼氣酒精濃度測試，當場測得其呼氣酒精濃度達每
    公升0.67毫克，已逾規定不得駕駛車輛之濃度標準，乃依法
    掣單舉發違規，爰依道路交通管理處罰條例第35條第1項第1
    款之規定，吊扣駕駛執照1年及施以道路交通安全講習之處
    分。
二、聲明異議意旨略以：伊於99年5月10日凌晨0時23分，因酒後
    駕駛CH-5376號自小客車，遭監理站吊扣駕照。然伊為職業
    大貨車司機，以駕車謀生，請求准許查扣小客車駕照，以維
    持生計等語。
三、原裁定以：
（一）抗告人甲○○於99年5月10日凌晨零時23分許，駕駛車牌
      號碼CH-5376號自小客車上路，行經桃園縣桃園市○○路
      與博愛路口時，為警實施酒測勤務攔檢，並對其實施呼氣
      酒精濃度測試，檢測後發現其吐氣所含酒精濃度達0.67MG
      /L，因此查悉抗告人「酒後駕車，經測為0.67mg/l」之違
      規事實，以桃警局交字第DB0000000號通知單為當場掣單
      舉發，並由抗告人當場簽收，嗣經移送原處分機關即交通
      部公路總局新竹區監理所桃園監理站處理，於99年8月13
      日依道路交通管理處罰條例第35條第1項第1款及違反道路
      交通管理事件統一裁罰基準及處理細則規定，以桃監裁罰
      字第裁52-DB0000000號違反道路交通管理事件裁決書，認
      定抗告人「汽車駕駛人酒精濃度超過規定標準（0.55以上
      ）」而吊扣異議人之駕駛執照12個月，並施以道路交通安
      全講習之處分。又本件抗告人因同時觸犯刑法第185條之3
      公共危險罪，經警移送臺灣桃園地方法院檢察署檢察官偵
      辦後聲請簡易判決處刑，由臺灣桃園地方法院於99年7月3
      0日以99年度桃交簡字第2343號刑事簡易判決判處拘役30
      日，99年8月30日確定等情，業經原審調取上開刑事案卷
      確認無誤，並有各該聲請簡易判決處刑書、判決書、本院
      被告前案紀錄表在卷可稽。是抗告人有駕駛汽車經測試檢
      定酒精濃度超過規定標準之違規事實，洵堪認定。
（二）茲就原處分所為裁罰項目及內容是否合法，逐一析述如下
      ：
  １、關於是否應裁處罰鍰及施以道路交通安全講習部分：
  （１）按94年2月5日公佈，95年2月5日施行之行政罰法第26條
        規定：「一行為同時觸犯刑事法律及違反行政法上義務
        規定者，依刑事法律處罰之；但其行為應處以其他種類
        行政罰或得沒入之物而未經法院宣告沒收者，亦得裁處
        之。前項行為如經不起訴處分或為無罪、免訴、不受理
        、不付審理之裁判確定者，得依違反行政法上義務規定
        裁處之」，即所謂一事不二罰原則，探究其立法目的，
        無非以一行為同時觸犯刑事法律及違反行政法上義務規
        定時，由於刑罰與行政罰同屬不法行為之制裁，而刑罰
        之懲罰作用較強，依刑事法律處罰即足資警惕，實無再
        處行政罰之必要，然罰鍰以外之沒入或其他種類行政罰
        ，因兼具維護公共秩序之作用，為達行政目的，行政機
        關仍得併予裁處。次按汽車駕駛人駕駛汽車經測試檢定
        酒精濃度超過規定標準，同時違反刑事法律，經裁判確
        定處以罰金低於道路交通管理處罰條例第92條第3項所
        訂最低罰鍰基準規定者，應依本條例裁決繳納不足最低
        罰鍰之部分，道路交通管理處罰條例第35條第8項定有
        明文。核其性質，應屬行政罰法第26條第1項之特別規
        定，從而異議人經依刑事法律處罰而判處罰金（包括得
        以易科罰金之拘役或有期徒刑），如未達道路交通管理
        處罰條例所定最低罰鍰基準規定者，仍須補繳不足最低
        罰鍰之部分。
  （２）查本件抗告人之酒後駕車行為，如前述業經刑事法律處
        罰而應易科罰金新臺幣（下同）3萬元，該酒後駕車之
        行為同時觸犯刑法及違反行政法上義務，基於一事不二
        罰之原則規定，裁處罰鍰部分固不應重複處罰。惟依前
        開道路交通管理處罰條例第35條第8項規定，異議人依
        刑事法律處罰之金額3萬元，仍低於其違反道路交通管
        理處罰條例第35條第1項第1款暨違反道路交通管理事件
        統一裁罰基準表規定之最低罰鍰金額即4萬9500元，是
        自應裁處異議人應繳納其不足最低罰鍰金額之部分即1
        萬9500元（計算式為：4萬9500元－3萬元＝1萬9500）
        ；另因道路交通安全講習係屬於其他種類之行政罰，是
        亦仍應依道路交通管理處罰條例第24條第1項第2款規定
        ，併予處罰。
  ２、關於吊扣駕駛執照1年部分：
  （１）按汽車駕駛人，因違反本條例及道路交通安全規則之規
        定，受吊銷駕駛執照處分時，吊銷其持有各級車類之駕
        駛執照，為道路交通管理處罰條例第68條所明定，而此
        規定係於94年12月14日修正公佈，並於95年3月1日施行
        。修正前之道路交通管理處罰條例第68條則係規定「汽
        車駕駛人，因違反本條例及道路交通安全規則之規定，
        受吊扣或吊銷駕駛執照處分時，吊扣或吊銷其持有各級
        車類之駕駛執照」，其修法意旨，係以「原條文將違規
        駕駛人所持有之各級車類駕駛執照一併吊扣或吊銷，失
        之過酷，影響人民工作及生活甚鉅」為由，而刪除吊扣
        駕駛人駕駛執照時，應吊扣駕駛人持有各級車類駕駛執
        照之規定（詳立法院公報第94卷第70期第136頁至第138
        頁之院會紀錄暨修正道路交通管理處罰條例第68條之立
        法理由）。是依現行道路交通管理處罰條例，已無得吊
        扣駕駛人所持有他級駕駛執照之依據存在，從而，於為
        吊扣駕駛人駕駛執照之處分時，自僅得吊扣駕駛人違規
        時所駕駛該級車類之駕駛執照，以限制其繼續駕駛該級
        車類行駛道路之權利，若駕駛人並無該級車類之駕駛執
        照，或雖曾持有該級車類之駕駛執照，然該駕駛執照業
        經吊銷、吊扣，即無從再執行吊扣該級車類駕駛執照之
        處分（臺灣高等法院暨所屬法院97年法律座談會刑事類
        提案第40號研討結果亦同此見解）。
  （２）準此，抗告人既係因駕駛自小客車而違規，則其依法所
        受之處分，即應係指限制其駕駛自小客車之權利，而吊
        扣其小型車駕駛執照，始符修正後該條例第68條規定之
        意旨，並與依法行政之原則相合。於實際執行層面上，
        應由主管機關利用電腦資料處理或在異議人所有普通大
        貨車駕照註記或其他方式，吊扣受處分人小型車普通駕
        駛執照，尚難僅因道路交通安全規則第61條規定「換發
        」制度並確立「汽機車一人一照」原則，即遽認無法再
        持原較低級車種之駕駛執照。是聲明異議意旨就此所為
        指摘，非無理由。原處分未審酌及此，逕行吊扣異議人
        之駕駛執照12個月，核與前揭規定及說明不合，則有未
        洽。
（三）綜上所述，異議人確有酒後駕車之違規行為，並業經刑事
      法律處罰，惟原處分未依前揭說明裁處異議人繳納不足最
      低行政罰鍰之差額，及逕予吊扣異議人持有之職業聯結車
      駕駛執照部分，均有未洽；又因本件為單一交通違規行為
      ，裁處罰鍰、吊扣駕駛執照及道路安全講習部分，無從區
      分，是自應將原處分撤銷，裁罰異議人應處罰鍰新臺幣1
      萬9500元，並吊扣小型車普通駕駛執照12個月及接受道路
      交通安全講習，以期適法。
四、抗告意旨略以：伊酒後駕車之犯行，業經法院判處拘役30日
    確定，為避免職業大貨車駕駛執照遭吊扣，繼續駕車謀生，
    才聽從監理所人員告知，向法院提出聲明異議，豈知提出本
    件異議，竟遭原審法院裁定多罰1萬9500元，伊經此教訓，
    已誠心悔改，懇請法官能減免1萬9500元之罰款等語。
五、本院查：
（一）按汽車駕駛人飲用酒類後其吐氣所含酒精濃度超過每公升
      0.25毫克以上者，不得駕車，道路交通安全規則第114條
      第2款定有明文。而道路交通管理處罰條例第35條第1項第
      1款亦規定，汽車駕駛人，駕駛汽車經測試檢定酒精濃度
      超過規定標準者，處1萬5000元以上6萬元以下罰鍰，並當
      場移置保管該汽車及吊扣其駕駛執照1年；因而肇事致人
      受傷者，並吊扣其駕駛執照2年；致人重傷或死亡者，吊
      銷其駕駛執照，並不得再考領。且汽車駕駛人，有第35條
      第1項規定之情形者，應接受道路交通安全講習，道路交
      通管理處罰條例第24條第1項第2款復有明文。
（二）又按行政罰法第26條第1項規定：「一行為同時觸犯刑事
      法律及違反行政法上義務規定者，依刑事法律處罰之。但
      其行為應處以其他種類行政罰或得沒入之物而未經法院宣
      告沒收者，亦得裁處之」。此法條揭示「刑事罰優先」及
      「一行為不二罰」之原則，是依上開條項後段規定，同一
      行為經刑事處罰後，得再以裁處行政罰者，限於裁處「其
      他種類行政罰」及「沒入」，而由行政罰法第24條規定觀
      之，所稱之「其他種類行政罰」，要係指「罰鍰」、「拘
      留」等與刑事處罰（自由刑、財產刑）相當者以外之行政
      罰（如吊銷、吊扣駕駛執照或營業執照、施以道路交通安
      全講習等）而言，若行為人之同一行為業經法院判刑確定
      ，則不論所判處刑之種類係有期徒刑、拘役或罰金，均不
      得再依行政罰裁處「罰鍰」或「拘留」，否則即有一行為
      二罰之違法。又道路交通管理處罰條例第35條第8項規定
      ：「前項汽車駕駛人，經裁判確定處以罰金低於本條例第
      92條第3項所訂最低罰鍰基準規定者，應依本條例裁決繳
      納不足最低罰鍰之部分」。本條項規定行為人飲酒後酒精
      濃度超過標準而駕駛車輛，刑事罰部分經法院刑事判決判
      處罰金刑確定後，如所判處之罰金低於最低裁罰基準時，
      應再裁決命行為人補繳不足最低罰鍰部分，顯係將刑事罰
      之「罰金」與行政罰之「罰鍰」同視。然行為人觸犯刑事
      法律，刑事程序繁瑣，採證嚴謹，於偵、審程序如行為人
      未遵守訴訟程序，即有受強制處分之虞，且經法院判處罰
      金確定，行為人未依檢察官傳喚到案執行，將遭拘提、通
      緝，若無法繳納罰金時，即應易服勞役，人身自由將受剝
      奪，此與行政罰裁處「罰鍰」，非惟程序寬嚴不同，於無
      法繳納罰鍰時，行為人人身自由不能被剝奪，其處罰效果
      尤有不同，上開規定將二者「等同視之」，實屬誤謬。從
      而，上開條例第35條第8項於適用時，自應限縮解釋為宜
      ，而該條項既規定：經裁判確定處以「罰金」．．．，自
      以經法院判處「罰金」確定不足最低裁罰基準者為限，如
      受其他刑事處罰應不得依該條項裁決繳納不足裁罰基準之
      罰鍰，臺灣高等法院暨所屬法院98年法律座談會刑事類提
      案第24號研討結果之意旨參照。
（三）查本件抗告人酒後駕車之交通違規行為，業經原審以99年
      度桃交簡字第2343號刑事簡易判決判處拘役30日確定，雖
      得易科罰金，然究非科以罰金刑確定。依上開說明，既應
      經法院刑事判決判處罰金刑確定不足最低裁罰基準者為限
      ，始得再裁決命行為人補繳不足最低罰鍰部分。從而原裁
      定對抗告人再裁處補繳不足最低罰鍰1萬9500部分，即有
      違誤，抗告意旨所指部分，尚非無理由，原裁定既有上揭
      不當之處，且抗告人違規事實明確，無再發回之必要，爰
      由本院自為裁定，將原裁定撤銷，另裁處抗告人如主文第
      2項所示。
據上論斷，應依道路交通案件處理辦法第20條、第26條、刑事訴
訟法第413條、道路交通管理處罰條例第35條第1項第1款、第24
條第1項第2款，裁定如主文。
中    華    民    國    99    年    10    月    14    日
                  交通法庭審判長法  官  宋  祺
                                法  官  林孟宜
                                法  官  高玉舜
以上正本證明與原本無異。
不得再抗告。
                                  書記官  許雅淩
中    華    民    國    99    年    10    月    18    日

司法院資訊處製作；財團法人民間司法改革基金會備份。
